臺灣屏東地方法院民事判決　　　　　　　 93年度訴字第446號
原　　　告　寅○○
訴訟代理人　張瓊文律師
複 代 理人　湯瑞科律師
被　　　告　庚○○
　　　　　　乙○○
　　　　　　壬○○
　　　　　　癸○○
　　　　　　甲○○○
　　 　　 　戊○○
　　　　　　宙○○○
　　　　　　戌○○○
　　　　　　己○○
　　　　　　申○○
　　　　　　酉○○
　　　　　　丙○○
　　　　　　辰○○○
　　　　　　午○○
　　　　　　巳○○
　　　　　　辛○○
　　　　　　未○○
　　　　　　丑○○
　　　　　　丁○○
　　　　　　卯○○
　　　　　　天○○
　　　　　　亥○○
　　　　　　地○○
　　　　　　　　　　　樓之1
　　　　　　宇○○
　　　　　　　　　　　2號5樓.
　　　　　　子○○
　　　　　　　　　　　號
上列當事人間請求分割共有物事件，本院於民國94年7 月1 日言
詞辯論終結，判決如下：
    主      文
被告巳○○、辛○○、未○○、地○○、宇○○應就其被繼承人
吳陳輕所遺坐落屏東縣恆春鎮○○○段二三一地號、地目旱、面
積七七六平方公尺土地應有部分五四○分之十九，辦理繼承登記
。
兩造共有前項土地依下列方法分割：(一)如附圖所示A 部分面積一
二三平方公尺分歸兩造按原應有部分比例繼續保持共有（其中吳
陳輕所遺應有部分五四○分之十九由被告巳○○、辛○○、未○○、地○○、宇○○公同共有）。(二)如附圖所示B 部分面積五一
平方公尺分歸原告取得。(三)如附圖所示C 部分面積一三九平方公
尺分歸被告乙○○取得。(四)如附圖所示D 部分面積一三九平方公
尺分歸被告子○○取得。(五)如附圖所示E 部分面積五一平方公尺
分歸被告庚○○取得。(六)如附圖所示F 部分面積十七平方公尺分
歸被告癸○○取得。(七)如附圖所示G 部分面積十七平方公尺分歸
被告戌○○○取得。(八)如附圖所示H 部分面積十七平方公尺分歸
被告甲○○○取得。(九)如附圖所示I 部分面積十七平方公尺分歸
被告戊○○取得。(十)如附圖所示J 部分面積十七平方公尺分歸被
告宙○○○取得。(十一)如附圖所示K 部分面積十七平方公尺分歸被
告壬○○取得。(十二)如附圖所示L 部分面積二三平方公尺分歸被告
巳○○、辛○○、未○○、地○○、宇○○公同共有。(十三)如附圖
所示M 部分面積二三平方公尺分歸被告巳○○取得。(十四)如附圖所
示N 部分面積二三平方公尺分歸被告辛○○取得。(十五)如附圖所示
O 部分面積二三平方公尺分歸被告未○○取得。(十六)如附圖所示P
部分面積二三平方公尺分歸被告午○○取得。(十七)如附圖所示Q 部
分面積八平方公尺分歸被告卯○○取得。(十八)如附圖所示R 部分面
積八平方公尺分歸被告丁○○取得。(十九)如附圖所示S 部分面積八
平方公尺分歸被告丑○○取得。(二十)如附圖所示T 部分面積三平方
公尺分歸被告辰○○○取得。如附圖所示U 部分面積三平方公
尺分歸被告丙○○取得。如附圖所示V 部分面積三平方公尺分
歸被告酉○○取得。如附圖所示W 部分面積三平方公尺分歸被
告申○○取得。如附圖所示X 部分面積三平方公尺分歸被告己○○取得。如附圖所示Y 部分面積十三平方公尺分歸被告天○○取得。如附圖所Z 部分面積四平方公尺分歸被告亥○○取得
。
訴訟費用由兩造按原應有部分比例負擔（其中吳陳輕所遺應有部
分五四○分之十九由被告巳○○、辛○○、未○○、地○○、宇
○○連帶負擔）。
    事實及理由
一、按共有物之分割，於共有人全體有法律上之利害關係，須共
    有人全體始得為之（最高法院41年台上字第318 號判例參照
    ），故其訴訟標的對於全體共有人必須合一確定。原告提起
    本件分割共有物之訴，於訴狀送達後，追加共有人地○○、
    宇○○、子○○為被告，依民事訴訟法第255 條第1 項第5
    款之規定，自無不合。又分割共有物，性質上為處分行為，
    依民法第759 條規定，共有不動產之共有人中有人死亡時，
    於其繼承人未為繼承登記以前，固不得分割共有物。惟如於
    訴訟中，請求繼承人辦理繼承登記，並合併為分割共有物之
    請求，不但符合訴訟經濟原則，抑與民法第759 條及強制執
    行法第130 條規定之旨趣無違（最高法院69年台上字第1012
    號判例參照）。依此，原告於提起本件分割共有物之訴後，
    因共有人吳陳輕業已死亡，而追加請求被告巳○○、辛○○
    、未○○、地○○、宇○○辦理繼承登記，亦無不合。再被
    告壬○○、午○○、子○○以外之被告，經合法通知，未於
    言詞辯論期日到場，核無民事訴訟法第386 條各款所列情形
    ，爰依原告之聲請，由其一造辯論而為判決，合先敘明。
二、原告主張：坐落屏東縣恆春鎮○○○段231 地號、地目旱、
    面積776 平方公尺土地（下稱系爭土地），為兩造所共有，
    伊及被告庚○○之應有部分均為7/90，被告乙○○、子○○
    之應有部分均為19/90 ，被告壬○○、癸○○、甲○○○、
    戊○○、宙○○○、戌○○○之應有部分均為19/720，被告
    己○○、申○○、酉○○、丙○○、辰○○○之應有部分均
    為19/3600 ，被告午○○、巳○○、辛○○、未○○之應有
    部分及已故吳陳輕所遺應有部分均為19/540，被告丑○○、
    丁○○、卯○○之應有部分均為19/1620 ，被告天○○之應
    有部分為57/2880 ，被告亥○○之應有部分為19/2880 。又
    系爭土地為國家公園區土地，依其使用目的並非不能分割，
    亦未有不分割之期約，且被告巳○○、辛○○、未○○、地
    ○○、宇○○為吳陳輕之繼承人，迄未就吳陳輕所遺系爭土
    地應有部分19/540辦理繼承登記，爰請求被告巳○○5 人辦
    理繼承登記，同時裁判分割系爭土地等情，並聲明：(一)被告
    巳○○、辛○○、未○○、地○○、宇○○應就其被繼承人
    吳陳輕所遺系爭土地應有部分19 /540 辦理繼承登記。(二)兩
    造共有系爭土地准予分割。
三、被告壬○○、午○○、子○○以外之被告均未於言詞辯論期
    日到場，亦未提出書狀作何聲明或陳述。被告壬○○、午○○、子○○則陳稱：其等同意分割系爭土地，亦同意原告所
    提分割方法等語，並聲明：同意原告之請求。
四、經查：系爭土地為兩造所有，原告及被告庚○○之應有部分
    均為7/90，被告乙○○、子○○之應有部分均為19/90 ，被
    告壬○○、癸○○、甲○○○、戊○○、宙○○○、戌○○○之應有部分均為19/720，被告己○○、申○○、酉○○、
    丙○○、辰○○○之應有部分均為19/3600 ，被告午○○、
    巳○○、辛○○、未○○之應有部分及吳陳輕所遺應有部分
    均為19/540，被告丑○○、丁○○、卯○○之應有部分均為
    19/1620 ，被告天○○之應有部分為57/2880 ，被告亥○○
    之應有部分為19/2880 。又吳陳輕於民國89年4 月4 日死亡
    ，其繼承人即被告巳○○、辛○○、未○○、地○○、宇○○，迄未就吳陳輕所遺系爭土地應有部分19/540辦理繼承登
    記，且系爭土地為國家公園區土地，依其使用目的並非不能
    分割，亦未有不分割之期約等事實，為兩造所不爭執，並有
    土地登記謄本、地籍圖謄本、照片、戶籍謄本及繼承系統表
    等件在卷可稽，堪信為實在。
五、按：「各共有人，得隨時請求分割共有物。但因物之使用目
    的不能分割或契約訂有不分割之期限者，不在此限。」「分
    割之方法，不能協議決定者，法院得因任何共有人之聲請，
    命為左（下）列之分配：一、以原物分配於各共有人。二、
    變賣共有物，以價金分配於各共有人。」民法第823 條第1
    項、第824 條第2 項定有明文。又共有不動產之共有人中有
    人死亡時，為符合訴訟經濟原則，得併請求辦理繼承登記（
    見前引最高法院69年台上字第1012號判例）。再裁判分割，
    係法院基於公平原則，決定適當之方法分割共有物，不發生
    有礙執行效果之問題，債權人不得對之主張不生效力，且債
    務人之應有部分，經實施查封以後，因裁判分割，其權利即
    集中於分割後之特定物，此為債務人原有權利在型態上之變
    更，為查封效力之所及（最高法院72年台上字第2642號判例
    參照）。準此，共有物之應有部分經實施假扣押或假處分查
    封後，共有人仍得依民法第824 條第2 項規定之方法，請求
    分割共有物。如上所述，系爭土地依其使用目的並非不能分
    割，亦無不分割之期約，且被告巳○○、辛○○、未○○、
    地○○、宇○○迄未就吳陳輕所遺應有部分辦理繼承登記，
    而被告巳○○、辛○○之應有部分各19 /540 ，雖均為台東
    區中小企業銀行聲請本院以89年度執全字第1169號予以查封
    ，惟仍非不得請求裁判分割，則原告請求被告巳○○、辛○○、未○○、地○○、宇○○就其被繼承人吳陳輕所遺系爭
    土地應有部分19/540辦理繼承登記，並請求裁判分割系爭土
    地，於法洵無不合，應予准許。
六、按分割共有物，以消滅共有關係為目的。法院裁判分割共有
    土地時，除因該土地內部分土地之使用目的不能分割（如為
    道路）或部分共有人仍願維持其共有關係，應就該部分土地
    不予分割或准該部分共有人成立新共有關係外，應將土地分
    配於各共有人單獨所有（最高法院69年台上字第1831號判例
    參照）。查系爭土地東邊部分，除有寬約3 、4 公尺之巷道
    外，另有原告之花圃、水泥庭院及訴外人李錦美之平房，南
    邊部分有被告乙○○之平房、廁所及水泥庭院，其餘部分除
    有數棵樹木外均為空地之事實，經本院會同屏東縣恆春地政
    事務所測量員到場勘測屬實，製有勘驗筆錄、現場簡圖及複
    丈成果圖在卷可憑。關於系爭土地之分割方法，本院斟酌原
    告及到場被告所提出之竟見，共有人中僅被告乙○○在系爭
    土地上有建築物，應儘量予以保留，原有巷道有往東拓寬並
    往北延伸之必要，且多數共有人之應有部分比例甚微，而又
    未表明繼續保持共有，細分在所難免等一切情狀，認以如主
    文第2 項所示之方法為適當，爰依此方法予以分割。又依上
    開方法分割之結果，被告壬○○、癸○○、甲○○○、戊○○、宙○○○、戌○○○、己○○、申○○、酉○○、丙○○、辰○○○受分配之面積均略有減少，惟減少之面積均在
    0.5 平方公尺以下，價值甚微，補償之實益不大，爰不另命
    多受分配之共有人以金錢補償，併此敘明。
七、據上論結，本件原告之訴為有理由，依民事訴訟法第385 條
    第1 項前段、第78條、第80條之1 、第85條第2 項，判決如
    主文。
中　　華　　民　　國　　94　　年　　7 　　月　　8 　　日
                  民事第二庭    法　官　春生
以上正本係照原本作成。
如對判決上訴，須於判決送達後20日內向本院提出上訴狀，其未
表明上訴理由者，應於提出上訴後20日內向本院補提理由書狀（
均須按他造當事人之人數附繕本）。
                                書記官  洪榮華
中　　華　　民　　國　　94　　年　　7 　　月　　8 　　日
